【裁判字號】    99,台上,2226
【裁判日期】    991202
【裁判案由】    請求塗銷抵押權登記等
【裁判全文】
最高法院民事判決            九十九年度台上字第二二二六號
上  訴  人  沈成美琳
訴訟代理人  曾 柏 暠律師
被 上訴 人  陳 瓊 雯
上列當事人間請求塗銷抵押權登記等事件，上訴人對於中華民國
九十九年五月十一日台灣高等法院台南分院第二審判決（九十七
年度重上字第一○○號），提起上訴，本院判決如下：
    主  文
上訴駁回。
第三審訴訟費用由上訴人負擔。
    理  由
本件上訴人主張：坐落台南縣新市鄉○○段三七四之五、三七四
之六地號土地（下稱系爭土地）原為訴外人李金煌單獨所有，嗣
輾轉移轉應有部分六分之五登記予伊。系爭土地前經李金煌於民
國八十年四月二十四日設定本金最高限額新台幣（下同）七百六
十七萬元抵押權（下稱系爭抵押權）登記予訴外人湖內鄉農會，
作為訴外人曾陳對雲向該農會借款五百九十萬元（下稱系爭借款
）之擔保，惟系爭借款已經清償，輾轉受讓取得系爭抵押權之被
上訴人卻聲請法院裁定准予拍賣系爭土地，致伊在私法上地位有
受侵害之危險，而有即受確認判決之法律上之利益等情。爰求為
確認被上訴人就系爭抵押權所擔保之最高限額七百六十七萬元債
權不存在，並命其塗銷系爭抵押權登記之判決。
被上訴人則以：伊於九十年七月三十一日輾轉受讓系爭抵押權及
所擔保之系爭借款債權，惟該借款債權迄未受償，上訴人請求確
認伊就系爭借款債權不存在及塗銷系爭抵押權登記，為無理由等
語，資為抗辯。
原審以：上訴人主張其向訴外人李正男購買應有部分六分之五之
系爭土地，前經原所有權人李金煌於八十年四月二十四日設定系
爭抵押權予訴外人湖內鄉農會，作為系爭借款之擔保，該農會嗣
將系爭抵押權及借款債權輾轉讓與被上訴人，並辦理抵押權讓與
登記完畢，被上訴人乃聲請法院裁定准予拍賣系爭土地之事實，
為被上訴人所不爭，復有不動產買賣合約書、土地登記謄本、民
事裁定、質押放款借據、抵押權設定契約書、收據及系爭抵押權
讓與登記予被上訴人之相關資料等件可證，並經原審調取台灣台
南地方法院九十六年度拍字第二○八二號案卷核閱無訛。查上訴
人主張系爭借款債務已因清償而消滅，為被上訴人所否認，上訴
人對於該借款債務如何消滅，前後陳述亦不一。至由系爭土地出
賣人李正男負責清償系爭借款債務之約定，則僅具債權之效力，
並無拘束買賣當事人以外之人之效力。況李正男及主債務人曾陳
對雲均未清償系爭借款債務，故憑上訴人與李正男間之不動產買
賣合約書及李正男出具之承諾書，尚難認該借款債務業已消滅。
上訴人所提寄件人署名為洪金珍之存證信函，被上訴人及證人洪
嘉荺（原名洪金珍）均否認其真正，上訴人復未舉證證明該存證
信函確係洪嘉荺所製作，自不具形式證據力而得為上訴人有利之
認定。況證人林勇貴、洪瑋瑲證稱：上訴人開立面額一千萬元、
六百八十萬元、七百二十萬元本票三紙，係支付曾陳對雲向洪瑋
瑲抵押借款之二千四百萬元，另開立面額三百三十萬元本票支付
上開抵押借款利息等語，與原所有權人曾陳對雲、梧權建設開發
股份有限公司提供系爭土地及同段三七四之一地號土地設定本金
最高限額一千六百八十萬元抵押權及七百二十萬元普通抵押權登
記予洪瑋瑲，作為二千四百萬元債務之擔保等情相符，並有本票
及存根聯可佐，應堪採取。又上訴人提款金額不小，其中一百萬
元者多達四次，惟上訴人將所領現金交付予林勇貴時，卻未索取
簽收證明以為憑據，顯與常情有違。是上訴人提出領款明細表、
取款憑條，主張其自八十四年十二月二十八日起至八十五年六月
十八日止，由上訴人及其子沈傳波帳戶內提領現金共六百八十二
萬元，連同前開面額三百三十萬元本票，以清償系爭借款本息及
違約金，委無可採。綜上所述，被上訴人輾轉受讓取得之系爭借
款債權仍然存在，從而上訴人請求確認被上訴人就系爭抵押權所
擔保之最高限額七百六十七萬元債權不存在，並請求被上訴人塗
銷系爭抵押權登記，洵屬無據，不應准許，為其心證之所由得。
並說明兩造其餘攻擊防禦方法無礙前開判決結果，因而維持第一
審所為上訴人敗訴之判決，駁回其上訴，經核於法並無違誤。按
最高限額抵押權所擔保者為最高限額範圍內已確定之原債權及其
利息、遲延利息、違約金，此觀民法第八百八十一條之二規定即
明。上訴人僅以系爭借款本金為五百九十萬元，即謂系爭抵押權
所擔保之債權逾該借款本金部分為不存在，容有誤會。上訴論旨
，指摘原判決不當，聲明廢棄，非有理由。
據上論結，本件上訴為無理由。依民事訴訟法第四百八十一條、
第四百四十九條第一項、第七十八條，判決如主文。
中    華    民    國  九十九  年   十二   月    二    日
                      最高法院民事第四庭
                          審判長法官  劉  福  來  
                                法官  陳  重  瑜  
                                法官  吳  麗  女  
                                法官  陳  國  禎  
                                法官  簡  清  忠  
本件正本證明與原本無異
                                      書  記  官  
中    華    民    國  九十九  年   十二   月   十四   日
                                                      K

司法院資訊處製作；財團法人民間司法改革基金會備份。
